臺灣高等法院民事判決
                                   104年度重家上字第12號
上  訴  人  李○○  
訴訟代理人  王元勳律師
            李怡欣律師
            黃偉琳律師
被  上訴人  吳○○ 
訴訟代理人  蔡憶鈴律師

上列當事人間請求離婚等事件，上訴人對於中華民國104年1月5
日臺灣士林地方法院102年度婚字第327號第一審判決提起上訴，
本院於105年2月23日言詞辯論終結，判決如下：
    主  文
原判決關於命上訴人給付被上訴人逾新臺幣壹仟叁佰肆拾壹萬壹
仟壹佰零貳元本息，暨該訴訟費用部分均廢棄。
上開廢棄部分，被上訴人在第一審之訴駁回。
其餘上訴駁回。
廢棄改判部分之第一、二審訴訟費用，由被上訴人負擔。駁回部
分之第二審訴訟費用，由上訴人負擔。
    事實及理由
一、被上訴人主張：伊於民國67年2 月22日與上訴人結婚，婚後
    育有3 名成年子女李○○、李○○、李○○。上訴人常因向伊索討
    金錢未果或生活費支出等事與伊爭吵，又多次以出差為由至
    澳門嫖賭，嗣因伊向上訴人主管求證而心生不滿，竟於101
    年9月某日凌晨以球棒敲打床柱，驚醒伊及2 名女兒，並揚
    言要毀損伊等3人置於家中之物品；復於102年3 月29日凌晨
    恐嚇要將伊等3 人趕出家門，伊乃向臺灣士林地方法院（下
    稱士林地院）聲請業據核發通常保護令在案。上訴人前開行
    為，致兩造婚姻無法繼續維持，伊無過失，自得訴請離婚及
    請求因判決離婚所受之非財產上損害新臺幣（下同）30萬元
    。另兩造並未約定夫妻財產制，自結婚時起至伊於102年7月
    1日提起本件離婚訴訟止，伊現存之婚後財產有存款204,969
     元；而上訴人現存之婚後財產有坐落臺北市○○區○○段○○段0
    00 地號土地及其上門牌臺北市○○○路0段000巷00號1樓建物
    （下稱系爭房地）價值26,200,400 元、存款36,064元、保
    險756,842元、股票價值1,609,148元，合計28,602,454元，
    扣除婚後債務1,534,223 元，尚餘27,068,231元。兩造之財
    產差額為26,863,262元，伊得請求給付上開差額之一半13,4
    31,631元等情。爰依民法第1052條第1項第3款及第2項、第1
    056條第1、2項、第1030條之1規定，求為命（一）准被上訴
    人與上訴人離婚。（二）上訴人應給付13,731,631元，及自
    離婚判決確定翌日起算法定遲延利息之判決（至被上訴人對
    於其敗訴部分提起附帶上訴，並擴張訴之聲明部分，另經本
    院以裁定駁回，非本件審理範圍，不予贅述）。原審判准被
    上訴人與上訴人離婚暨上訴人應給付被上訴人13,731,631元
    本息，上訴人提起上訴，被上訴人答辯聲明：上訴駁回。
二、上訴人則以：伊從未向被上訴人索討金錢，亦未因生活費之
    分擔問題與被上訴人爭吵。伊否認至澳門嫖賭，亦無被上訴
    人所稱之保險套及擦疹藥物，前因被上訴人透過子女李○○接
    連質問，乃敷衍應和被上訴人所述之事。又伊雖因細故與被
    上訴人爭吵，一時激動之下打凹女兒李○○之床柱，惟並未出
    言恫嚇被上訴人與2 名女兒。兩造間婚姻並無難以維持之重
    大事由，縱已達無法維持程度，被上訴人將伊之物品隨意丟
    棄，持刀追逐伊，發函至伊工作地點為不實指控、動輒以小
    事聲請保護令，對伊不聞不問，及自102年6月後不開伙等行
    為，亦可見被上訴人對婚姻之破裂有過失，其自不得請求非
    財產上之損害。另伊現存之婚後財產扣除婚後債務之餘額為
    27,068,231元，惟被上訴人現存之婚後財產除存款204,969
    元外，尚有中華郵政股份有限公司（下稱中華郵政）保單號
    碼00000000之價值準備金（下稱系爭保單價值準備金）64萬
    1,058元，自應計入等語，資為抗辯。上訴聲明：（一）原
    判決不利於上訴人部分廢棄；（二）上開廢棄部分，被上訴
    人在第一審之訴駁回。
三、查：兩造於67年2 月22日結婚，婚後未約定夫妻財產制，並
    育有李○○、李○○、李○○等3 名子女（均已成年），婚姻關係
    現仍存續中，被上訴人於102年7 月1日向原審起訴請求離婚
    及夫妻剩餘財產分配，有卷附戶籍謄本、起訴狀及狀上原審
    收狀章戳可憑（見原審婚字卷第12-13、6頁），且為兩造所
    不爭執，堪信為真實。
四、被上訴人主張：上訴人對伊有不堪同居之虐待行為及難以維
    持婚姻之重大事由，且可歸責於上訴人，伊得訴請離婚等語
    ，為上訴人所否認，並以前詞置辯。經查：
㈠、被上訴人主張：上訴人於婚後無視家中有3 名幼子需扶養，
    家庭負擔沈重，每月僅願給予少許生活費，伊只好擔任褓姆
    工作支應，致伊獨自承擔生計重擔，上訴人卻因不願分擔家
    庭生活費，而故意與伊爭吵或對伊與子女大小聲等情；上訴
    人則辯稱：家中水費、電費、瓦斯費等均由其郵局或銀行帳
    戶直接扣款繳納，且每月均將近3 萬元生活費直接匯入被上
    訴人郵局帳戶內等情，並提出郵政存簿儲金簿、陽信商業銀
    行存摺、郵局匯款單影本等件（見原審婚字卷第112-131 頁
    ）為證。兩造對於家庭生活費用之負擔，各執一詞，參以證
    人即兩造之子李○○證稱：家庭生活費用中，除水、電、瓦斯
    等費用由上訴人繳納外，其餘由被上訴人支付，但上訴人每
    月會給被上訴人2 萬元，惟不足支應家庭生活開支，被上訴
    人才去當褓姆等語（見原審婚字卷第174 頁），可悉上訴人
    確實有固定負擔部分家庭生活費用，但所負擔部分不足支應
    家庭生活開支，被上訴人主張兩造為此常生爭吵，應堪採信
    。
㈡、被上訴人另主張：上訴人自97年間起，多次出入澳門嫖妓，
    嗣向兩造之子李○○及伊坦承上情，因認兩造婚姻關係難以維
    持等情，核與證人李○○於原審證稱：被上訴人發現上訴人行
    李箱內有保險套及擦疱疹之藥物，而察覺上訴人至澳門嫖妓
    ，上訴人亦親口向被上訴人承認此情，伊受被上訴人之託勸
    告上訴人，上訴人亦予承認，表示以後儘量不會這樣等語（
    見原審婚字卷第175 頁）。上訴人雖辯稱係因被上訴人不斷
    要求李○○詢問此事，伊不勝擾亂才敷衍回應，並非真有澳門
    嫖妓之事云云。惟上訴人有無前往澳門嫖妓，攸關其對於婚
    姻之忠誠，且被上訴人尚以此情向上訴人任職之中華郵政政
    風室檢舉，業據上訴人陳明在卷，並有中華郵政之台北郵局
    政風室函文可憑（分見原審婚字卷第59、14頁），上訴人既
    因此事遭政風單位調查，自無將此事視如兒戲隨口敷衍回應
    之可能，其所辯要難憑採，堪信上訴人確有違反婚姻忠誠前
    往澳門嫖妓之行為。
㈢、被上訴人再主張：上訴人不滿伊向其主管求證其前往澳門吃
    喝嫖賭之事，竟於101 年9 月某日凌晨，在臺北市士林區中
    山北路住處，持球棒敲打床柱將伊及女兒李○○驚醒，並恫稱
    「等你們不在時，要把你們的東西都毀掉」等語；復於102
    年3月29日凌晨，再向伊等恫稱「趕快走，不然你們都會有
    事情」，並持球棒走進室內，使伊等心生畏懼，因而聲請原
    法院准予核發通常保護令等情，已據被上訴人提出原法院10
    2年度家護字第167號通常保護令1 件為證（見原審婚字卷第
    15頁）。上訴人固不爭執有打凹床柱行為及遭核發通常保護
    令情事，惟否認有出言恫嚇行為。但查，上訴人確有上開家
    庭暴力行為，已經被上訴人及李○○於上開核發通常保護令事
    件中指訴甚明，且有現場照片可稽（分見原法院102 年度家
    護字第167號卷第27-28、29-30、37-38頁），業據本院調卷
    查閱明確，上訴人空言否認此節，尚無足採。則上訴人確有
    言詞恐嚇、持棒施暴行為，灼然甚明。
㈣、按民法第1052條第2 項規定，有同條第1 項以外之重大事由
    ，難以維持婚姻者，夫妻之一方得請求離婚。是否有難以維
    持婚姻之重大事由，判斷標準為婚姻是否已生破綻而無回復
    之希望，即是否已達於倘處於同一境況，任何人均將喪失維
    持婚姻之意願而定，又該項但書規定難以維持婚姻之重大事
    由應由夫妻之一方負責者，僅他方得請求離婚，係為公允而
    設，故難以維持婚姻之重大事由，夫妻雙方均須負責時，應
    比較衡量雙方之有責程度，僅責任較輕之一方，得向責任較
    重之他方請求離婚，或有責程度相同時，雙方均得請求離婚
    ，始符公平。經查：兩造婚後即因被上訴人認為上訴人未按
    時提供足額之家庭生活費用，而經常發生爭吵，長期相互抱
    怨，感情不睦，上訴人不知與被上訴人溝通協調，以改善雙
    方關係，反於97年間起多次前往澳門嫖妓，致遭被上訴人向
    上訴人任職單位檢舉，上訴人對其所為婚姻不忠誠行為非但
    未予反省，反更遷怒被上訴人及女兒，以言詞恫嚇或敲打球
    棒行為施暴，使被上訴人心理畏懼，夫妻關係嚴重受損，致
    被上訴人不願維持婚姻關係之心意愈堅，終提起本件離婚訴
    訟，已如前述佐以訴訟審理期間，兩造毫無溝通、改進關係
    之跡象，只見相互指責、各不相讓，未見緩和，顯見兩造已
    喪失夫妻應有之互信、互愛之心，其等婚姻關係已達難以繼
    續維持婚姻之程度，難期再共同協力維持圓滿之婚姻生活，
    因認兩造間感情已嚴重破碎，難以再為共同生活，夫妻間應
    相互協力保持夫妻共同生活之圓滿、安全及幸福之基礎均不
    復存在，婚姻所生之破綻亦無回復之希望，其情形已構成難
    以維持婚姻之重大事由，此重大事由於客觀及主觀上均足認
    為已達難以維持婚姻之情形，且就此難以維持婚姻之重大事
    由，肇因於上訴人多次前往澳門嫖賭，對婚姻不忠誠，事後
    又遷怒被上訴人向其任職單位檢舉，施以言語恫嚇及敲打球
    棒，被上訴人因而心生畏懼不願再維持雙方婚姻關係，應歸
    責於上訴人，揆諸上開說明，被上訴人依民法第1052 條第2
    項之規定訴請裁判離婚，於法有據，應予准許。又被上訴人
    依上開理由訴請離婚，既經准許，則其另以同條第1項第3款
    規定請求離婚，即無再予審究之必要，併予敘明。
五、次按夫妻之一方，因判決離婚而受有損害者，得向有過失之
    他方請求賠償，前項情形，雖非財產上之損害，受害人亦得
    請求賠償相當之金額。但以受害人無過失者為限，民法第10
    56條第1項、第2項定有明文。經查，兩造婚姻關係，因上訴
    人多次前往澳門嫖賭，對婚姻不忠誠，事後又遷怒被上訴人
    向其任職單位檢舉，而施以言語恫嚇及敲打球棒，致使被上
    訴人心生畏懼，造成兩造婚姻關係難以繼續維持，已如前述
    ，上訴人自難謂無過失，被上訴人因此受有精神上之痛苦，
    即得請求上訴人賠償其非財產上之損害。上訴人辯稱：伊並
    無為家暴或外遇等行為，被上訴人發函至伊工作地點為不實
    指控、動輒以小事聲請保護令云云，尚無理由。上訴人復以
    ：被上訴人曾將伊置於家中物品包含床、椅隨意丟棄，使伊
    僅得睡於客廳長椅，持刀追逐伊，對伊不聞不問，自102年6
    月後不開伙等行為，指摘被上訴人有過失云云。查上訴人所
    指被上訴人將伊置於家中物品隨意丟棄乙節，為被上訴人所
    否認，觀諸上訴人提出之照片3幀（見原審婚字卷第30-32頁
    ），內容模糊不清，尚難執作有利於上訴人之認定，上訴人
    對其餘各節並未舉證以明，則上訴人指摘被上訴人有過失，
    要無足採。又查被上訴人自陳現無工作或收入，但先前曾在
    家幫人帶小孩（見原審婚字卷第196 頁），而上訴人則任職
    中華郵政，其婚後現存財產總值達27,068,231元（詳後六、
    所述），爰審酌雙方上開地位、資力、工作及兩造婚姻期間
    30餘年、被上訴人於此期間所受精神上痛苦非輕等情事，被
    上訴人請求上訴人賠償因判決離婚所受非財產上之損害30萬
    元，洵屬有據，應予准許。
六、再按夫妻未以契約訂立夫妻財產制者，除本法另有規定外，
    以法定財產制為其夫妻財產制，民法第1005條規定甚明。又
    法定財產制關係消滅時，夫或妻現存之婚後財產，扣除婚姻
    關係存續中所負債務後，如有剩餘，其雙方剩餘財產之差額
    ，應平均分配；夫妻現存之婚後財產，其價值計算以法定財
    產制關係消滅時為準，但夫妻因判決而離婚者，以起訴時為
    準。民法第1030條之1第1項前段、第1030條之4第1項亦分別
    定有明文。本件兩造於67年2 月22日結婚，婚後未約定夫妻
    財產制，而被上訴人於102年7 月1日向原審起訴請求離婚及
    夫妻剩餘財產分配，並經本院判決准許離婚，已如前述，本
    件夫妻剩餘財產分配之時點應係被上訴人訴請離婚時即102
    年7月1日，核先敘明。被上訴人主張伊婚後財產有存款204,
    969元；上訴人之婚後財產有系爭房地價值26,200,400 元、
    存款36,064元、保險756,842元、股票價值1,609,148元，合
    計2,402,054元，扣除其婚後債務1,534,223 元係為27,068,
    231 元等情。關於系爭房地價值，業經兩造於原審合意選任
    宏大不動產估價師聯合事務所（下稱宏大估價師事務所）鑑
    定（見原審婚字卷第72頁），經宏大估價師事務所採用比較
    法及收益法等2種估價方法進行評估，鑑定系爭房地於102年
    7月1日之價格為26,200,400元（見外放不動產估價報告書第
    2 頁），兩造對於上開鑑定價格於原審亦均不爭執，並各自
    於書狀中引用（分見原審婚字卷第164、208、216 頁），本
    院認上開鑑定結果並無不當，系爭房地價值為26,200,400元
    ，應屬可採，雖被上訴人於本院主張上開鑑定結果不當，並
    提出附帶上訴及追加起訴，惟此部分另經本院裁定駁回，不
    予贅述。至被上訴人婚後財產有存款204,969 元，上訴人則
    有系爭房地以外如上述之財產及債務，為上訴人所不爭執（
    見本院卷一第43頁反面-44 頁）。而上訴人辯稱被上訴人另
    有婚後財產即系爭保單價值準備金641,058 元乙節，為被上
    訴人所否認，主張該保單係兩造協議將來做為兩造之女李○○
    嫁妝之用，伊於99年10 月9日申請變更期滿受益人為李○○，
    而103年5月10日期滿後確由李○○領取78萬元等情，並提出要
    保書、契約中文資料變動通知書、滿期委託轉帳給付申請書
    、查詢可發還保單價值準備金及保單價值準備金為證（見本
    院卷一第74-75、76、77、78 頁）。然按人壽保險之保單價
    值準備金於危險事故發生前，係用以作為保險人墊繳保費、
    要保人實行保單借款、終止契約等保險法上之原因，保險人
    應給付要保人金額之計算基準，此觀保險法第116 條第8項
    、第119條及第120 條規定自明，此部分金額形式上之所有
    權雖歸屬保險人，實質上之權利由要保人享有，故如認其有
    財產價值，原則上應屬要保人所有（最高法院101 年度台上
    字第227 號判決意旨參照）。查系爭保單為人壽保險之性質
    ，要保人為被上訴人，為兩造所不爭執，該保單於102年7 
    月1日時要保人為被上訴人，價值準備金為641,058元，有中
    華郵政104年4月1日壽字第1040048659 號函附郵政壽險資料
    詳情表在卷可稽（見本院卷一第28-29 頁），依上開說明，
    系爭保單於基準日之價值歸屬要保人即被上訴人所有，是被
    上訴人主張系爭保單價值準備金非屬伊之婚後財產云云，尚
    無足取。職故，被上訴人之婚後財產應為存款204,969元及
    系爭保單價值準備金641,058元共計846,027元（計算式：20
    4,969＋641,058＝846,027），上訴人之婚後財產為27,068,23
    1元，二人剩餘財產之差額為26,222,204 元，被上訴人請求
    平均分配該差額13,111,102 元【計算式：（27,068,231－84
    6,027）÷2＝13,111,102】，洵屬有據。
七、綜上所述，被上訴人依民法第1052條第2項、第1056條第1、
    2項、第1030條之1第1 項本文等規定，請求判准伊與上訴人
    離婚，並請求上訴人給付因離婚而受有之非財產上損害30萬
    元及平均分配雙方剩餘財產之差額13,111,102元共13,411,1
    02元，暨自離婚判決確定之翌日起算之法定遲延利息，洵屬
    有據，應予准許；逾此部分之請求，為無理由，應予駁回。
    從而，原審就超過上開應予准許部分，為上訴人敗訴之判決
    ，自有未洽，上訴意旨指摘原判決此部分不當，求予廢棄改
    判，為有理由，爰由本院廢棄改判如主文第二項所示。至於
    上開應准許部分，原審為上訴人敗訴之判決，並無不合。上
    訴人仍執陳詞，指摘原判決此部分不當，求予廢棄改判，為
    無理由，應駁回其上訴。
八、本件事證已臻明確，兩造其餘之攻擊或防禦方法及所用之證
    據，經本院斟酌後，認為均不足以影響本判決之結果，爰不
    逐一論列，併此敘明。
九、據上論結，本件上訴為一部有理由、一部無理由。依家事事
    件法第51條，民事訴訟法第450條、第449條第1 項、第79條
    ，判決如主文。
中　　華　　民　　國　 105　　年　　3 　　月　　8 　　日
                    家事法庭
                        審判長法  官  林金吾
                              法  官  古振暉
                              法  官  黃炫中
正本係照原本作成。
如不服本判決，應於收受送達後20日內向本院提出上訴書狀，其
未表明上訴理由者，應於提出上訴後20日內向本院補提理由書狀
（均須按他造當事人之人數附繕本）上訴時應提出委任律師或具
有律師資格之人之委任狀；委任有律師資格者，另應附具律師資
格證書及釋明委任人與受任人有民事訴訟法第466 條之1第1項但
書或第2 項（詳附註）所定關係之釋明文書影本。如委任律師提
起上訴者，應一併繳納上訴審裁判費。
中　　華　　民　　國　 105　　年　　3 　　月　　9 　　日
                              書記官  高瑞君
附註：
民事訴訟法第466條之1（第1項、第2項）：
對於第二審判決上訴，上訴人應委任律師為訴訟代理人。但上訴
人或其法定代理人具有律師資格者，不在此限。
上訴人之配偶、三親等內之血親、二親等內之姻親，或上訴人為
法人、中央或地方機關時，其所屬專任人員具有律師資格並經法
院認為適當者，亦得為第三審訴訟代理人。